最高法院刑事判決　　　　　　　　　　 111年度台上字第15號
上　訴　人　黃大堯




　　　　　　蘇冠宇


上列上訴人等因重傷害案件，不服臺灣高等法院高雄分院中華民
國110 年8月25日第二審判決（109年度上訴字第1270號，起訴案
號：臺灣高雄地方檢察署108年度調偵字第705號），提起上訴，
本院判決如下：
    主  文
上訴駁回。
    理  由
壹、蘇冠宇部分：
一、按刑事訴訟法第377 條規定，上訴於第三審法院，非以判決
    違背法令為理由，不得為之。是提起第三審上訴，應以原判
    決違背法令為理由，係屬法定要件。如果上訴理由書狀並未
    依據卷內訴訟資料，具體指摘原判決不適用何種法則或如何
    適用不當，或所指摘原判決違法情事，顯與法律規定得為第
    三審上訴理由之違法情形，不相適合時，均應認其上訴為違
    背法律上之程式，予以駁回。
二、本件原判決綜合全案證據資料，本於事實審法院採證認事之
    職權，認定上訴人蘇冠宇有如其事實欄（下稱事實欄）所載
    犯行，因而撤銷第一審關於蘇冠宇部分之科刑判決，改判仍
    論處蘇冠宇共同犯重傷害罪刑，已詳敘其憑以認定的證據及
    得心證的理由。並就蘇冠宇於原審審理時所辯各節，如何不
    足採信，於理由內逐一指駁。且其所為論斷，亦俱有卷存證
    據資料可資覆按，從形式上觀察，並無足以影響其判決結果
    之違背法令情事存在。
三、蘇冠宇上訴意旨略以：
  ㈠鑑定人即「臺中榮總」醫師江榮山於第一審審理時證述：嗅
    覺中樞神經分佈在前額額葉底部之直肌回及嗅球，位置靠近
    鼻子，告訴人即被害人黃俊松經核磁共振造影檢查結果，其
    嗅球體積較小，造成嗅球體積較小之原因很多，然被害人年
    紀不到老化程度，亦無中樞神經退化相關疾病，認為係腦部
    外傷所致等語。惟江榮山醫師並未說明依據醫學文獻記載，
    其他造成嗅球體積較小之原因為何？又依第一審審理時勘驗
    警方密錄器之錄影顯示，被害人遭毆打後，係仰躺背部著地
    ，衡情不可能傷及鼻子，更不至傷及位在鼻子附近之嗅覺中
    樞神經所在之直肌回？尤其事發時尚有其他不詳姓名者持棍
    棒攻擊被害人，其等有無碰觸被害人之鼻子附近，致傷及被
    害人之直肌回？均有疑義。原判決就上情未進一步調查、釐
    清，逕認被害人嗅覺喪失係遭黃大堯、蘇冠宇共同毆打所致
    ，有調查職責未盡、採證認事不合證據法則及理由不備之違
    法。
  ㈡原判決載敘：警方於發生衝突前已在場守候，目擊被害人遭
    毆打之經過，透過密錄器之錄影已知悉蘇冠宇持長棍毆打被
    害人，於蘇冠宇到案前已知悉犯人，蘇冠宇雖坦承犯行，然
    與自首要件不合等旨。卻又說明：於被害人無法指認及密錄
    器無法清楚拍攝參與毆打者面貌之情形下，黃大堯始終坦承
    毆打被害人之犯行，有助於釐清案情等語。原判決就警方是
    否知悉蘇冠宇與黃大堯身分之論述，前後矛盾，且密錄器既
    無法拍攝參與者之面貌，足見警方根本無法辨識蘇冠宇、黃
    大堯為犯人。原判決逕認蘇冠宇不符自首要件，而未適用刑
    法第62條規定減輕其刑，有適用法則不當及理由矛盾之違誤
    。
四、本院查：
  ㈠證據的取捨、證據的證明力及事實的認定，都屬事實審法院
    裁量、判斷之職權；如其此項裁量、判斷，並不違反客觀存
    在的經驗法則或論理法則，即無違法可指，觀諸刑事訴訟法
    第155條第1項規定甚明。且既已於判決內論敘其何以作此判
    斷的心證理由者，即不得單憑主觀，任意指摘其為違誤，而
    據為提起第三審上訴的合法理由。
    原判決主要依憑蘇冠宇於警詢、檢察官訊問及第一審及原審
    審理時，均坦承持棍棒毆打被害人頭部不利於己部分之供述
    ，以及證人即被害人、共同被告黃大堯（經原審判處罪刑，
    本院以其上訴不合法駁回，詳後述）與江榮山醫師於第一審
    審理時所證情節，且佐以「杏和醫院」、「阮綜合醫院」覆
    函、被害人病歷、診斷證明書、第一審勘驗密錄器錄影所製
    作之勘驗筆錄、截圖照片等證據資料，而為上揭事實認定。
    並就不採蘇冠宇所持：被害人嗅覺喪失係其另外因故受傷所
    致之辯解，指駁、說明：
    江榮山醫師於第一審審理時證稱：經過核磁共振檢查確認，
    被害人之直肌回之嗅覺神經區域有受傷，加上被害人主訴受
    過外傷，可以判定嗅覺神經受傷係外傷所致。又進行核磁共
    振檢查之醫師判定，被害人的嗅球體積較小，至造成嗅球體
    積較小的原因很多，外傷、自然老化，或其他如阿茲海默症
    等退化性疾病，均有可能。但被害人年紀（民國00年0 月00
    日生）不到老化程度，也無中樞神經退化之相關疾病，故認
    嗅球體積變小係外傷導致。又頭部受到外力打擊時，大腦會
    在頭顱裡移動，額葉底部嗅覺神經係穿過顱骨往下連結到鼻
    腔，嗅覺神經比較細，因此嗅覺神經在大腦振動時容易被扯
    斷，連帶讓直肌回及嗅球受傷，此與直肌回上方額葉有無受
    傷，並無必然關係等語。參以第一審勘驗密錄器之錄影結果
    顯示，黃大堯、蘇冠宇先後持棍棒大力揮擊被害人頭部後，
    被害人即仰倒在地，致其頭部受有左側顳葉蜘蛛膜下出血、
    右側顳部、頂部顱骨骨折等傷害，並於頭部受傷後出現嗅覺
    喪失，治療半年仍無法恢復之重傷結果，被害人所受重傷與
    遭到黃大堯、蘇冠宇以棍棒毆打頭部，具有相當因果關係等
    旨。
    稽之江榮山醫師已說明人體之嗅球體積較小之可能原因，以
    及據以判斷被害人嗅球體積較小係因外傷所致之依據。又依
    江榮山醫師所證，直肌回、嗅球會因頭部受外力打擊，大腦
    振動時扯斷嗅覺神經而受傷。原判決因認被害人頭部遭到黃
    大堯、蘇冠宇持棍棒大力揮擊，其嗅覺神經因大腦振動時扯
    斷，致直肌回及嗅球受傷，被害人嗅覺喪失係因黃大堯、蘇
    冠宇毆打所致，自有所本。至上訴意旨略以：被害人可能另
    遭其他持棍棒者毆打、觸及臉部、鼻子，致其直肌回受傷一
    節。惟依卷附第一審勘驗筆錄記載，被害人遭到黃大堯、蘇
    冠宇以棍棒毆打頭部後，隨即倒地，其倒地後雖又遭到不詳
    之人持棍棒揮打，然係朝其身體，而非頭部，則該等不詳之
    人毆打被害人，對於蘇冠宇犯罪事實之認定，不生影響，自
    不得因此逕認原判決採證認事有何違法。蘇冠宇此部分上訴
    意旨泛指：原判決採證認事違法云云，並非適法之第三審上
    訴理由。
  ㈡所謂自首，係指對於未發覺之犯罪，在有偵查犯罪職權之公
    務員知悉犯罪事實及犯人之前，向職司犯罪偵查之公務員坦
    承犯行，並接受法院之裁判而言。而所謂發覺犯罪事實，祇
    需有偵查犯罪職權之公務員，已知該犯罪事實之梗概為已足
    ，不以確知犯罪事實之具體內容為必要；且所知之犯人，亦
    僅須有相當根據，可為合理之懷疑，即該當於犯罪業已發覺
    ，不以確知其人為該犯罪之行為人為必要。
    原判決說明：卷附員警職務報告及第一審電話紀錄顯示，事
    發時警方在場目擊經過，且以密錄器錄影蒐證，並透過留在
    現場、未參與衝突之人，掌握係蘇冠宇、黃大堯持長棍毆打
    被害人，經由其等友人策動到案，因認蘇冠宇不符自首之規
    定，並無不合。至原判決載敘：於密錄器錄影無法清楚拍攝
    參與衝突者之面貌，以及被害人無法明確指認遭何人毆打頭
    部之情形下，黃大堯始終坦承持棍棒出手毆打被害人等語，
    係在強調說明黃大堯坦承持棍棒毆打被害人，有助釐清案情
    及減省司法資源，以為量刑之依據，此與警方於蘇冠宇到案
    前，已發覺蘇冠宇犯罪事實之認定，並無齟齬不合。原判決
    認定蘇冠宇不符自首之規定，而未據以減輕其刑，自無蘇冠
    宇上訴意旨所指適用法則不當及理由矛盾之違法可言。
五、綜上，蘇冠宇上訴意旨，或係置原判決所為明白論斷於不顧
    ，或對於事實審法院取捨證據及認定事實職權適法行使之事
    項，仍執陳詞，任意指為違法，核與法律規定得為上訴第三
    審理由之違法情形，不相適合。揆之首揭說明，應認本件蘇
    冠宇之上訴，為違背法律上之程式，予以駁回。
貳、黃大堯部分：
一、按第三審上訴書狀，應敘述上訴之理由，其未敘述者，得於
    提起上訴後20日內補提理由書於原審法院，已逾上述期間，
    而於第三審法院未判決前仍未提出上訴理由書狀者，第三審
    法院應以判決駁回之，刑事訴訟法第382條第1 項、第395條
    後段規定甚明。
二、惟查，上訴人黃大堯提出之刑事聲明上訴狀，僅記載：不服
    判決，理由另狀補陳等語，而未敘述上訴理由。迄今逾期已
    久，於本院未判決前仍未提出。依前揭規定，本件黃大堯之
    上訴，自非合法，應予駁回。
據上論結，應依刑事訴訟法第395條，判決如主文。
中    華    民    國    111   年    5   月    26      日
                  刑事第五庭審判長法  官  李  錦  樑  
                                  法  官  周  政  達  
                                  法  官  吳  淑  惠  
                                  法  官  錢  建  榮  
                                  法  官  林  孟  宜  
本件正本證明與原本無異
                                  書記官
中    華    民    國   111    年    6     月    6     日